【裁判字號】    90,簡,3863
【裁判日期】    901031
【裁判案由】    綜合所得稅
【裁判全文】
高雄高等行政法院簡易判決                        九十年度簡字第三八六三號
    原      告  甲○○
    被      告  財政部高雄市國稅局
    代  表  人  乙○○局長
    訴訟代理人  丙○○
右當事人間因綜合所得稅事件，原告不服財政部中華民國九十年六月十八日台財訴字
第○八九○○七七五七一號訴願決定，提起行政訴訟，本院判決如左：
    主  文
訴願決定及原處分（復查決定含原核定處分）關於原告未將其配偶段英之利息新台幣
肆拾捌萬零玖拾玖元合併申報而按其漏稅額處一倍罰鍰部分均撤銷。
訴訟費用由被告負擔。
    事實及理由
一、原告八十七年度綜合所得稅結算申報，被告以原告除漏報其本人利息所得新台幣
    （下同）二、九二三元外，又因與其配偶分開申報，致未將其配偶段英之利息所
    得四八○、○九九元合併申報，核有違反所得稅法第十五條及第七十一條之規定
    ，除補徵其當年度綜合所得稅，並按其所漏稅額五、六六六元處一倍罰鍰五、六
    ○○元。原告不服，申請復查，未獲變更，經向財政部提起訴願，亦遭決定駁回
    ，原告仍未甘服，遂提起本件訴訟。
二、原告主張略謂：原告與配偶段英分居後，段英一直居住美國，致原告無法得知段
    英於台灣尚有銀行存款利息所得。嗣經查明段英該筆銀行利息所得為其在台灣之
    父親控管支用，並代為申報，惟原告因不諳法令規定，以致於八十七年度綜合所
    得稅結算申報時，未註明夫妻分居，懇請體諒免予追究罰鍰處分云云。而被告則
    以：(1)按所得稅法第十五條第一項規定，納稅義務人對於其配偶所有合於同法第
    十四條各類所得者，應由納稅義務人合併報繳。如有漏報或短報情事者，稽徵機
    關依法得處以罰鍰。次按財政部六十九年四月三十日台財稅第三三四四九號函解
    釋意旨，若夫妻有分居而無法合併申報之情形，仍應依照財政部五十九年台財稅
    第二○八五五號令規定，分別據實於申報書內載明夫妻關係，俾稽徵機關據以通
    報歸戶課稅；其未於申報書載明配偶關係者，依法仍應補稅處罰。又夫妻分別申
    報且申報書內配偶欄互不填載，以規避累進稅負，自已構成違法責任，行政法院
    著有相關判例可資參照。(2)查原告與其配偶段英於辦理本年度綜合所得稅結算申
    報時，各以單身身分填寫兩份申報書分別辦理申報，申報書內配偶欄互不填載，
    且一般扣除額均選擇單身標準扣除額，核與所得稅法第十五條第一項及第七十一
    條之規定不合，原處分按所漏稅額五、六六六元處以一倍之罰鍰五、六○○元，
    揆諸首揭規定，洵無不合。(3)又該漏稅額之計算，係以夫妻合併課徵計算之應納
    稅額，減除夫妻分開申報各自計算之應納稅額之和後之差額認定，以本件言，其
    逃漏稅之產生係源自於原告重複扣除女兒段仁美免稅額七二、○○○元及一般扣
    除額二一、○○○元所致。至原告辯稱其因已與配偶段英分居多時，故無法得知
    其配偶尚有所得，且不諳法令規定，致於綜合所得稅結算申報時，未註明夫妻分
    居云云。查夫妻分居而無法合併申報者，仍應分別據實於申報書內載明夫妻關係
    ，俾稽徵機關據以通報歸戶課稅，始可免罰，原告既未於申報書載明配偶關係，
    自應依所得稅法第一百十條第一項補稅送罰，原告起訴所稱事由，核難採據云云
    ，資為抗辯。
三、經查，原告與其配偶段英二人分居於台灣、美國二地，然未離婚。原告八十七年
    度綜合所得稅結算申報，因不諳所得稅法相關規定，以單身身分填寫申報書辦理
    申報，並疏未於申報書內載明與配偶段英仍存有夫妻關係，係申報方式違反所得
    稅法第十五條第一項之規定。惟所得稅法第十五條第一項關於夫妻應合併申報所
    得稅之規定，乃以減少申報及稽徵件數，節省徵納雙方勞費為目的（參照司法院
    釋字第三一八號解釋理由書）。茲查原告之配偶段英早於八十四年七月一日即已
    出境未在國內居住，此有戶籍謄本附於原處分卷內可稽，夫妻二人分居日久，又
    分別住居於台灣、美國二地，衡諸常情，原告實難以知悉其配偶於系爭課稅年度
    在中華民國境內之所得狀況，況且該筆漏報之銀行存款利息所得亦由其配偶之父
    管領支用，並代為申報綜合所得稅，從而原告未將該筆利息所得於系爭課稅年度
    中合併申報所得稅，乃屬人情之常。倘稅捐稽徵機關於核課稅捐之際，未詳查原
    告與其配偶分居之實情，一味苛求原告對其分居配偶之所得狀況尚須合併申報，
    並逕以原告違反此一行政作業上之便宜規定，遽認原告之申報行為係為規避累進
    稅負，而以同法第一百十條第一項規定歸戶補稅送罰，殊有欠公允。是本件被告
    所舉財政部六十九年台財稅第三三四四九號及五十九年台財稅第二○八五五函釋
    ，既許分居兩地之夫妻分別申報，自不能僅因納稅義務人未於申報書上記載配偶
    關係者，即依所得稅法第一百十條規定論罰。蓋納稅義務人就其夫妻所得分別申
    報所得稅，縱未於所得稅申報書據實載明配偶關係者，致稽徵機關無法據以通報
    歸戶課稅，除納稅義務人係藉此不正當方法以逃漏所得稅之累進稅負，仍應依所
    得稅法第一百十條第一項規定處罰外，充其量亦僅是申報違反所得稅法第十五條
    第一項規定之方式而已，惟依現行之所得稅法，尚無明文就納稅義務人未據實填
    具與配偶關係者即應科予行為罰之規定，是被告援引財政部上揭函釋，將所得稅
    法第一百十條第一項擴張解釋，在未能舉證證明原告顯有以不法方法逃漏所得稅
    之累進稅負情況下，逕認原告上開行為，應依該條項補稅送罰，核與所得稅法規
    定即有不符。是本院認為財政部上揭函釋就應補稅送罰部分容有可議，應不予適
    用。從而原告指摘原處分就其未將其配偶段英之利息四八○、○九九元合併申報
    而按其漏稅額處一倍罰鍰部分違法不當，應認為有理由。訴願決定予以維持，亦
    有不合。爰將訴願決定及原處分（復查決定含原核定處分）關於原告未將其配偶
    段英之利息四八○、○九九元合併申報而按其漏稅額處一倍罰鍰部分均撤銷，以
    昭適法。又本件為簡易訴訟案件，爰不經言詞辯論為之，附此說明。
四、據上論結，本件原告之訴為有理由，爰依行政訴訟法第二百三十六條、第二百三
    十三條第一項、第一百九十五條第一項前段、第九十八條第三項前段，判決如主
    文。
中      華      民      國      九十      年      十    月    三十一    日
                                高雄高等行政法院第三庭
                                            法      官  邱政強
右為正本係照原本作成。
如不服本判決，應於送達後二十日內，向本院提出上訴狀並表明上訴理由，如於本判
決宣示後送達前提起上訴者，應於判決送達後二十日內補提上訴理由書（須按他造當
事人人數附繕本）。
提起上訴應預繳送達用雙掛號郵票七份（每份三十四元）。
中      華      民      國      九十      年      十    月    三十一    日
                                            法院書記官  涂瓔純
附註：
行政訴訟法第二百三十五條（第一項、第二項）：
對於適用簡易程序之裁判提起上訴或抗告，須經最高行政法院之許可。
前項許可，以訴訟事件所涉及之法律見解具有原則性者為限。


司法院資訊處製作；財團法人民間司法改革基金會備份。
